臺灣板橋地方法院民事判決　九十年度訴字第一五七五號
　　原　　　告　甲○○
　　訴訟代理人　乙○○
　　被　　　告　丙○○
右當事人間因債務人異議之訴事件，本院判決如左：
    主    文
原告之訴駁回。
訴訟費用由原告負擔。
    事    實
甲、原告方面：
一、聲明：本院九十年度執字第一０九一五號清償票款事件所為之強制執行程序應予
    撤銷。
二、陳述：
    被告執以聲請鈞院以九十年度執字第一０九一五號強制執行原告所有如附表所示
    不動產之執行名義，係票面金額為新臺幣（下同）三百萬元、發票日期為民國八
    十九年五月二十日、到期日為八十九年十一月二十日、發票人為許彬（按即原告
    之父）、原告與乙○○之本票（以下簡稱系爭本票），經鈞院前於八十九年十二
    月一日以八十九年度票字第九九五三號對系爭本票准予強制執行之裁定。然原告
    從未在系爭本票上簽名與按捺指印，且原告亦未授權任何人在系爭本票上簽署原
    告之姓名與按捺指印，則原告並不需負任何本票票據債務之責任，爰依強制執行
    法第十四條第二項「執行名義無確定判決同一之效力者，於執行名義成立前，如
    有債權不成立或消滅或妨礙債權人請求之事由發生，債務人亦得於強制執行程序
    終結前提起異議之訴」之規定，提起本訴，請求判決如訴之聲明。
三、證據：聲請本院訊問證人乙○○，並聲請鑑定系爭本票上原告之簽名與指印是否
    屬於原告所為？且提出許彬與賴儀華之戶籍謄本各一紙為證。
乙、被告方面：
一、聲明：如主文所示。
二、陳述：
（一）原告之父許彬經營  旺精密工業股份有限公司（以下簡稱  旺公司），自八十
      八年八月十一日起，陸續向被告借用支票，至八十九年七月十日止，共積欠被
      告代墊該公司之支票款累計三百餘萬元，乃由許彬交付系爭本票予被告，以為
      清償，而系爭本票上許彬、乙○○與原告之簽名、指印確是彼等親自為之。
（二）系爭本票上原告之簽名、地址、身分證字號、發票日之字體，與原告於九十年
      七月三日所撰寫陳報鈞院民事執行處之民事聲明異議狀字體，兩相比對，依其
      字形及運筆而言，均極為相似。尤以阿拉伯數字「２」、「５」之字形筆勢觀
      之，兩者更屬相同，顯見原告主張系爭本票非其所簽立云云，自屬虛偽不實，
      委無足採。
三、證據：聲請鑑定系爭本票上原告之簽名與指印是否屬於原告所為？並提出系爭本
    票影本、民事聲明異議狀影本、切結書影本與讓渡書影本各一件為證。
丙、本院依職權調閱本院九十年度執字第一０九一五號強制執行卷宗；並依職權向法
    務部調查局調閱許彬之在監在押資料表；且依職權命原告與證人乙○○當庭蓋指
    印及當庭書寫系爭本票上手寫之簽名與其他數字或文字；另依職權訊問證人許國
    勇（即原告之叔叔）；再依兩造之聲請，先後行文法務部調查局、內政部警政署
    刑事警察局、憲兵學校、憲兵司令部刑事鑑識中心，請該等單位鑑定系爭本票上
    原告與證人乙○○之簽名和指印是否與彼等在本院開庭時當庭所蓋之指印及當庭
    所書寫之文字，均為相同之人所為？又依職權通知許國勇與賴儀華到庭作證，然
    賴儀華並未出庭作證。
    理    由
一、原告主張：被告執以聲請本院以九十年度執字第一０九一五號強制執行原告所有
    如附表所示不動產之執行名義，係經本院前於八十九年十二月一日以八十九年度
    票字第九九五三號對系爭本票准予強制執行之裁定。然原告從未在系爭本票上簽
    名與按捺指印，且原告亦未授權任何人在系爭本票上簽署原告之姓名與按捺指印
    ，則原告並不需負任何本票票據債務之責任，爰依強制執行法第十四條第二項「
    執行名義無確定判決同一之效力者，於執行名義成立前，如有債權不成立或消滅
    或妨礙債權人請求之事由發生，債務人亦得於強制執行程序終結前提起異議之訴
    」之規定，提起本訴，請求判決如訴之聲明等語。
二、被告則以：系爭本票上發票人欄中原告之簽名與原告之指印，均是原告所親自為
    之，原告主張其不需負系爭本票之發票人之責任，並不足取等語，資為抗辯。
三、原告主張被告執以聲請本院以九十年度執字第一０九一五號強制執行原告所有如
    附表所示不動產之執行名義，係經本院前於八十九年十二月一日以八十九年度票
    字第九九五三號對系爭本票准予強制執行之裁定等情，業經本院依職權調閱本院
    九十年度執字第一０九一五號強制執行卷宗審核無誤，上情並為被告所不爭執，
    堪信為真實。
四、再原告主張系爭本票上發票人欄中原告之簽名與指印並非其所親自為之，且原告
    亦未授權任何人得在系爭本票上簽署原告之姓名與按捺指印，故原告不需負系爭
    本票之發票人責任等情，為被告所否認，被告抗辯略以系爭本票上發票人欄中原
    告之簽名與原告之指印，均是原告所親自為之，此可從比對系爭本票與原告其他
    書狀上之文字即可明瞭等語。是本件需予釐清者，應係系爭本票上發票人欄中原
    告之簽名與指印是否係原告所親自為之？
五、經查：
（一）本院曾於九十年十一月二十二日言詞辯論期日中，請原告與證人乙○○當庭書
      寫「甲○○、許彬、乙○○、參佰萬元整、臺北縣新莊市○○○路二二九巷八
      弄三號六樓」等文字，並命原告與證人乙○○在本院指紋卡片上按捺指印後（
      原告與證人乙○○當庭所書寫之文字與指紋卡片均存放在本案件之證物袋內）
      ，本院即先後行文法務部調查局、內政部警政署刑事警察局、憲兵學校、憲兵
      司令部刑事鑑識中心，請該等單位鑑定系爭本票上原告與證人乙○○之簽名與
      指印是否與彼等在本院開庭時當庭所蓋之指印及當庭所書寫之文字，均為相同
      之人所為？然該等單位回函均函覆無法鑑定，其理由均略以－（一）在筆跡部
      分：因送鑑系爭本票上「乙○○」、「甲○○（按即原告）」簽名字跡，均因
      所捺指紋印覆蓋，或筆跡欠清晰，致其模糊不清，故無法鑑定；（二）指紋部
      分：因送鑑本票及指紋卡上捺印之指紋紋線模糊不清，故無法鑑定；此有該等
      單位之回函附卷可稽。足徵上開單位對於系爭本票上發票人欄中原告之簽名與
      指印是否其所親自為之一節，無法作出鑑定。
（二）然本院依肉眼比對系爭本票上發票人欄中原告之簽名「甲○○」，實與原告於
      九十年十一月二十二日言詞辯論期日中，所當庭書寫之「甲○○」文字，出於
      同一之手筆。蓋就「許」字而言，「口」的部分，二者均有相同之傾斜度與特
      殊之方正形狀，就整個「許」字而言，二者筆跡、特徵、運筆均類似；就「瑞
      」字而言，「王」的部分二者類似，二者有相同之傾斜度，就整個「瑞」字而
      言，長短、筆觸頗為類似；就「煌」字而言，「火」與「皇」的間距、長短、
      二者筆跡、特徵、運筆均頗為類似。故經本院鑑定結果，認為系爭本票上發票
      人欄中原告之簽名「甲○○」，實為原告所親自為之。再按法院核對筆跡，本
      為調查證據之一種，除特種書據，如古書、古畫或書家摹倣各種字體者之筆跡
      ，須選任專門知識技能之鑑定人為精密之鑑定外，若通常書據，一經核對筆跡
      ，即能辨別真偽異同者，法院本於核對之結果，依其心證而為判斷，雖不選任
      鑑定人實施鑑定程序，亦不得指為違法，最高法院七十四年度台上字第六七六
      一號判決參照。另判斷文書之真偽、異同，原非以鑑定為必要之方法，而法院
      核對筆跡，本為調查證據方法之一種，其有關通常之書據，若一經核對筆跡，
      即能辨別真偽、異同者，法院本於核對之結果，依其心證而為判斷，雖不選任
      鑑定人實施鑑定，不得指為違法，最高法院七十五年度台上字第五四九二號判
      決參照。又鑑定筆跡，祇不過為調查證據之一種方法，而法院判斷犯罪事實，
      原非以鑑定為必要方法，是否送請鑑定，事實審法院有斟酌案情自由裁量之職
      權，縱未送請鑑定而綜合其他證據調查所得之心證，予以判斷，倘不違反經驗
      法則或論理法則，不容當事人任意指摘為違法，最高法院七十五年度台上字第
      一二五二號判決參照。經核對系爭本票上發票人欄中原告之簽名「甲○○」，
      實與原告於九十年十一月二十二日言詞辯論期日中，所當庭書寫之「甲○○」
      文字，出於同一之手筆，已如前述，足徵被告抗辯稱系爭本票上發票人欄中原
      告之簽名與原告之指印，均是原告所親自為之，原告自需負系爭本票之發票人
      之責任等語，並非無稽。
（三）再證人即原告之父親許彬到庭作證稱：「（『提示本院九十年度執字第一○九
      一五號卷第十頁之本票』，上開本票甲○○和乙○○之簽名蓋指印是何人所為
      ？）我的部分就是許彬的簽名、我的身分證字號和蓋在許彬簽名右邊的指印以
      及三百萬元、新莊市○○○路的住址和八十九年十一月二十日、八十九年五月
      二十日等字都是我親自為之，但其餘的部分就是甲○○、乙○○的部分（簽名
      、身分證字號、指印）均不是我所為，我是於八十九年五月二十日上午八、九
      點的時候在樹林市○○街二十四巷七號簽發上開本票，當時沒有其他人在場，
      我一簽完本票被告就於早上八、九點多的時後來上開地方拿上開本票。」、「
      （為何要簽發上開本票給被告？）我是  旺公司的董事長，是被告要求我開的
      ，且本公司的負責財務的賴儀華要求我開給他的，賴儀華說被告要用他的支票
      來幫忙公司償債。」、「（拿給被告上開本票時，本票上是否有甲○○和乙○
      ○的簽名和指印？）沒有」；然被告對於證人許彬之上開證詞陳述稱：「（對
      證人之證述有何意見？）證人所言不實在，他於上開時、地拿本票給我時，就
      有甲○○和乙○○的簽名及指印，如上開庭上提示的本票所示，證人拿本票給
      我時，有說上面他兒子（按即原告）的簽名及指印本來他的兒子不簽，後來證
      人叫證人的弟弟（姓名不詳，按後經本院查出是許國勇）要原告簽名及蓋指印
      ，原告才簽名蓋指印。」等語（均見本院九十一年五月九日言詞辯論筆錄），
      足徵原告之父許彬所開設之  旺公司確有積欠被告債務，此亦有被告所提出之
      許彬與負責公司財務之賴儀華所簽立之卷附切結書與讓渡證書各一件為證。衡
      情被告既為債權人，其當無自行在系爭本票上偽造原告或乙○○之簽名與指印
      ，甘冒涉犯偽造有價證券牢獄之災之風險，則證人即原告之父許彬前開所證稱
      之拿給被告上開本票時，本票上並沒有甲○○和乙○○的簽名和指印一節，實
      與常情不合，不足採信。益徵被告所陳述之許彬拿本票給彼時，就有甲○○和
      乙○○的簽名及指印，許彬拿本票給彼時，有說上面原告的簽名及指印本來原
      告不簽，後來許彬叫許國勇要原告簽名及蓋指印，原告才簽名蓋指印等語，合
      乎常情，且與本院以肉眼比對系爭本票上發票人欄中原告之簽名「甲○○」，
      確係原告所親自為之的結論一致，被告前開陳述堪以採信。
（四）另證人許國勇（按即原告之叔叔、許彬之弟）雖到庭證稱沒有見過系爭本票，
      且證稱：「（許彬是否曾要你向原告說要在面額三百萬元本票上簽名蓋指印，
      原告才簽名蓋指印？）沒有此事，許彬也沒有跟我說要我去向原告勸說要在本
      票上簽名蓋章。」等語（見本院九十一年六月十三日言詞辯論筆錄），然此應
      係許彬、許國勇為免原告所有如附表所示之不動產被被告強制執行，嗣後所為
      之虛詞，蓋證人即原告之父許彬前開所證稱之拿給被告上開本票時，本票上並
      沒有甲○○和乙○○的簽名和指印一節，實與常情不合，不足採信，而被告所
      陳述之許彬拿本票給彼時，就有甲○○和乙○○的簽名及指印，許彬拿本票給
      彼時，有說上面原告的簽名及指印本來原告不簽，後來許彬叫許國勇要原告簽
      名及蓋指印，原告才簽名蓋指印等語，合乎常情，且與本院以肉眼比對系爭本
      票上發票人欄中原告之簽名「甲○○」，確係原告所親自為之的結論一致，被
      告前開陳述堪以採信，迭如前述，則許國勇上開與常情不合之證詞，並不足以
      作為有利於原告之認定。
六、綜上所述，原告主張其不需負系爭本票之發票人之責任，並無理由。從而，原告
    主張其得依強制執行法第十四條第二項「執行名義無確定判決同一之效力者，於
    執行名義成立前，如有債權不成立或消滅或妨礙債權人請求之事由發生，債務人
    亦得於強制執行程序終結前提起異議之訴」之規定，訴請本院將本院九十年度執
    字第一０九一五號清償票款事件所為之強制執行程序撤銷，洵屬無據，應予駁回
    。
七、兩造其餘主張及攻擊防禦方法，因本件事證已臻明確且無礙於本件之認定及判決
    之結果，本院即無庸逐一論述，併此敘明。
八、結論：原告之訴為無理由，依民事訴訟法第七十八條，判決如主文。
中　　　華　　　民　　　國　　九十一　　年　　　六　　　月　　二十七　　日
                          臺灣板橋地方法院民事第二庭
                              法　官　許必奇
右正本證明與原本無異。
如不服本判決，應於判決送達後二十日內，向本院提出上訴狀。
中　　　華　　　民　　　國　　九十一　　年　　　七　　　月　　　一　　　日
                              書記官　許清琳
